最　高　行　政　法　院　判　決　　　　　　　　　　九十一年度判字第一五五號
　　原　　　告　丙○○
　　　　　　　　乙○○
　　　　　　　　丁○○
　　　　　　　　甲○○○
　　被　　　告　彰化縣政府
　　代　表　人　翁金珠
右當事人間因徵收補償事件，原告不服內政部中華民國八十九年四月六日台八九內訴
字第八九○二六○二號再訴願決定，提起行政訴訟。本院判決如左：
　　主  文
原告之訴駁回。
訴訟費用由原告負擔。
　　事  實
緣原告所有座落彰化縣彰化市○○段柴坑子小段一○－三、一○－四地號土地，經被
告八十八年五月六日彰府地權字第八六一○六號公告徵收，作為東西向快速公路台中
彰濱線工程用地，原告以地價補償偏低，於民國八十八年六月四日提出陳情，案經被
告於八十八年六月九日以彰府地權字第一○七六五七號函復以：「．．．二、按徵收
土地補償係依平均地權條例第十條規定．．．，參照都市計畫法第四十九條意旨另以
當期公告土地現值百分之四十補償之。．．．本案工程用地．．．，皆依上開法定標
準辦理。．．．」原告不服，循序提起訴願、再訴願，遞遭決定駁回，乃提起行政訴
訟。茲摘兩造訴辯意旨如次：
原告起訴意旨略謂：一、查原告所有座落柴坑子小段一○－三地號土地確位於大肚溪
底，屬水利用地行水區，一部分為堤岸、道路，惟並非本件徵收之標的。本件徵收之
土地為同段之一○－七（係分割自一○－三地號土地）及一○－四地號土地兩筆，係
位於大肚溪堤岸旁，而非大肚溪底，為農業區，並無堤岸、道路及行水區。二、系爭
一○－四地號及一○－七地號土地之現狀：查東西向快速公路彰濱快官段，經過系爭
土地，又自大肚溪堤岸之地籍圖觀之，該堤岸北側為大肚溪，系爭土地並不在堤岸，
其東側鄰國聖路、西側臨堤岸兼道路及福馬圳溝、南側臨重劃區、北側臨堤岸兼道路
。另觀諸農地重劃前之舊地籍圖，系爭一○－四地號南側臨一○－五地號（重劃後為
八四九地號），兩地界線原無排水溝相隔，因農地重劃取直線規劃，兩地界線規劃為
農用水溝，排除一○－四地號參加重劃，致日後承辦人員均將該地號誤為堤岸。再自
現場照片可知，系爭土地位於寬三十米國聖路（舊中山路）交通要道，並非堤岸、道
路或大肚溪底水利用地。三、本件之癥結在於歷年來承辦人員誤將系爭土地劃分為堤
岸區，致公告現值失去真實：近十年來系爭土地附近土地之公告現值查估，劃分為兩
區：一為重劃區，位於系爭土地南側；一為堤岸及行水區，位於系爭土地北側，自該
區土地謄本及地價謄本可知：重劃區內八四九及八六一地號土地之公告現值於七十八
年均為二八○元、八十二年均為二、三○○元、八十七年則均為三、七○○元；堤岸
及行水區內二五六－一、二五六－六、二五八、四三三－三、七、九、一○－三、一
○－六等地號土地之公告現值於七十八年均為三○元、八十二年均為二○○元、八十
七年均為六九○元；國聖路八四○－一地號土地公告現值於七十八年為二七○元、八
十二年為二、二○○元、八十七年為三、六○○元；而系爭兩筆土地之公告現值於七
十八年均為三○元、八十二年均為二○○元、八十七年度均為六九○元，其地價反不
如國聖路既成道路用地，顯見系爭土地雖非位於大肚溪底，卻為被告誤植為乙部分堤
岸及行水區，與公平原則有違。四、綜上，原處分及一再訴願決定，其認事用法殊有
違誤，請判決撤銷再訴願決定、訴願決定及原處分等語。
被告答辯意旨略謂：一、原告所有之土地係四十八年八七水災之覆沒地區，四十九年
間政府為改善當地灌溉及排水設施，即規劃辦理農地重劃工作，惟系爭一○－三地號
及一○－四地號二筆土地因位處堤防用地及福馬圳溝之「延伸地帶」，當時並未列入
「渡船頭農地重劃區」之範圍。五十九年間被告依據平均地權條例第十三、十五條規
定，全面依照規定地價作業程序，辦理劃分地價區區地價等相關工作。二
、按有關地價區段之劃分，依地價調查估計規則第二十一條第一項第一款規定：「由
承辦員攜帶地籍藍圖、地價分布圖及地價區段勘查表實地勘查，斟酌地價之差異、當
地土地使用管制、交通運輸、自然條件、土地改良、公共建設、特殊設施，工商活動
、房屋建築現況、土地利用現況、發展趨勢及其他影響地價因素，於地籍藍晒圖上，
將地價相近、地段相連、情況相同或相近之土地劃為同一地價區段。」及同條第一項
第二款規定：「前款區段界線，應以使用分區或編定使用地類別、使用管制、使用情
形或道路、溝渠等易於辨識之自然界線為準。」彰化地政事務所即依上開規定辦理地
價區段劃分，將國聖路以西之重劃區部份劃分為第五七八區段，八十八年公告土地現
值為每平方公尺三、七○○元；國聖路以東之重劃區部份（含國聖路）劃分為第五八
九區段，八十八年公告土地現值為每平方公尺三、六○○元；重劃區以北之非重劃區
土地，則分別劃分為第五七七、五八八區段，八十八年公告土地現值為每平方公尺六
九○元及六○○元，其土地使用分區、編定，雖與重劃區同屬特定農業區農牧用地（
部分已變更為交通用地），但就其農業利用程度及價值則無法與重劃區之農地相比，
故地價區段之劃分自當有所區別，而非原告所稱「誤植」之情事。三、原告被徵收之
土地，其四鄰為：東側鄰國聖路（基地與國聖路面高程落差約二公尺左右），西側臨
堤岸兼道路及福馬圳溝，南側臨重劃區（隔一排水溝），北側鄰大肚溪堤岸及道路。
目前部分為退役榮民佔用建造違建及植樹、部分為閒置未利用之雜樹林，另一○之三
地號則分別為堤岸、道路、水利用地（大肚溪行水區）等，原告對此亦不爭執，是被
告依據平均地權條例第四十六條及地價調查估計規則第二條等規定，劃分地價區段擬
定公告現值，並提經本縣地價評議委員會評議完成法定程序，其所劃設之地價區段應
屬合理。綜上，原告之訴為無理由，請判決駁回等語。
　　理  由
按「本條例實施地區內之土地，政府於依法徵收時，應按照徵收當期之公告土地現值
，補償其地價。．．．」、「直轄市或縣（市）政府對於轄區內之土地，應經常調查
其地價動態，繪製地價區段圖並估計區段地價後，提經地價評議委員會評定，．．．
。」、「直轄市或縣（市）地政機關為地價調查估計之主辦機關，並得授權所轄地政
事務所辦理之。」、「劃分地價區段時，依左列規定辦理：一、．．．斟酌地價之差
異、當地土地使用管制、交通運輸、自然條件、土地改良、公共建設、特殊設施、工
商活動、房屋建築現況、土地利用現況、發展趨勢及其他影響地價因素，於地籍藍圖
上，將地價相近、地段相連、情況相同或相近之土地劃為同一區段。．．．二、前款
區段界線，應以使用分區或編定使用地類別、使用管制、使用情形或道路、溝渠等易
於辯識之自然界線為準。．．．」為平均地權條例第十條、第四十六條及地價調查估
算規則第二條、第二十一條第一項第一、二款所明定。查，本件原告等共有座落彰化
縣彰化市○○段柴坑子小段一○－三地號及一○－四地號二筆土地，被徵收作為東西
向快速公路台中彰濱線工程之用，因不服地價區段劃分不符現狀，造成區段地價偏低
等問題，向被告請求依國聖路公告現值或按建地目公告現值查估區段地價核計補償費
，被告遂於八十八年六月九日以八八彰府地權字第一○七六五七號函，責由其所屬彰
化地政事務所於八十八年六月十六日以彰地三字第七六二一號函否准原告之申請，原
告不服，循序提起行政訴訟，主張：本件徵收之系爭土地應為座落彰化市○○段柴坑
子小段一○－四地號及一○－七地號土地，非同小段一○－三地號及一○－四地號土
地。系爭一○－四地號及一○－七地號土地位於寬三十米國聖路交通要道，並非提岸
、道路或大肚溪底水利用地，歷年被告所屬承辦人員誤將系爭兩筆土地劃分為堤岸區
，致公告現值失其真實，造成公告現值偏低，以致本件地價補償有違公平原則云云。
經查，土地徵收，舉辦事業屬於中央各部會者，係由中央地政機關核准之；徵收補償
，始由該管縣地政機關定之，行為時土地法第二百二十二條第二款、第二百三十八條
第一項定有明文。從而，如徵收土地錯誤，非徵收補償機關所得處理，合先明。本
件徵收土地為彰化市○○段柴坑子小段一○－三地號及一○－四地號土地，業經被告
公告明確，且原告於八十八年六月四日、七月十二日所提陳情書、訴願書，皆以一○
－三地號及一○－四地號等二筆土地為訴願標的；其八十九年一月十八日所提再訴願
書中，第二點亦說明：「．．．土地使用狀況，部分為退役榮民居住佔用等重要之點
，獲雙方共識，為不爭之事實．．．。」等情，有原告陳情書、訴願書及再訴願書分
別附於訴願及再訴願卷足稽。系爭被徵收之兩筆土地為一○－三地號及一○－四地
號堪予認定，原告自不得對非徵收主管機關之被告，主張徵收土地錯誤之事實。又系
爭一○－三地號及一○－四地號土地之地目為田，土地使用編定為特定農業區農牧用
地，四鄰分別為：東側鄰國聖路（基地與國聖路面落差約二公尺）、西側臨堤岸兼道
路及福馬圳溝、南側隔一排水溝臨重劃區、北側臨堤岸兼道路。目前土地使用狀況除
部分為退役榮民佔用（建造違建及植樹）外，餘則分別為堤岸、道路、水利用地（大
肚溪行水區）及閒置未利用之雜樹林。從而，依首揭地價調查估算規則第二條規定，
彰化地政事務所依據被告之授權，按首揭平均地權條例及地價調查估算規則等相關法
令規定，劃分區段擬定公告現值，並提經彰化縣地價評議委員會評議，按當期八十七
年度公告土地現值每平方公尺六九○元予以補償，完成法定程序，並無不當。另系爭
土地之使用現況部分被退役榮民佔用（建築違建及植樹），餘則分別為堤岸、道路及
水利用地及閒置未利用之雜樹林，雖其土地使用編定為特定農業區農牧用地，但就農
業利用程度及價值則無法與系爭土地南邊之重劃區區相比，自無從劃入重
劃區區內，非被告誤植所致。是被告依前揭法定程序予以系爭土地補償，
無違平等原則，原告主張，核無足採。揆諸首揭說明，本件原處分核無違誤，一再訴
願決定遞予維持，亦無不合，原告猶執前詞，聲明撤銷，為無理由，應予駁回。
據上論結，本件原告之訴為無理由，爰依行政訴訟法施行法第二條、行政訴訟法第九
十八條第三項前段，判決如主文。
中　　華　　民　　國　　九十一　　　年　　　一　　　　月　　二十四　　　日
                    最 高 行 政 法 院  第 五 庭
                                審 判 長 法  官　　　廖　政　雄
                                         法  官　　　趙　永　康
                                         法  官　　　林　清　祥
                                         法  官　　　鍾　耀　光
                                         法  官　　　姜　仁　脩
右  正  本  證  明  與  原  本  無  異
　　　　　　　　　　　　　　　　　　　　 法院書記官　莊　俊　亨
中　　華　　民　　國　　九十一　　　年　　　一　　　　月　　二十四　　　日
